【裁判字號】    94,訴,426
【裁判日期】    951019
【裁判案由】    拆屋還地等
【裁判全文】
臺灣基隆地方法院民事判決               94年度訴字第426號
原      告  丙○○
            乙○○
上二人共同
訴訟代理人  陳純仁律師
被      告  甲○○
訴訟代理人  蔡文玲律師
當事人間請求拆屋還地等事件，本院於民國95年10月12日言詞辯
論終結，判決如下：
    主      文
被告應將坐落基隆市○○區○○段港口小段第二六三、二六四地
號土地上如附圖標示Ａ、Ｂ所示，面積共五十八平方公尺之建物
即門牌號碼基隆市七堵區○○○路三十二號房屋及同小段二六三
、二六四地號土地上如附圖標示Ｃ、Ｄ所示，面積共七百七十二
平方公尺之平地及菜園上之地上物拆除後，將土地返還原告。
被告應自民國九十四年一月二十日起至返還如附圖A、B、C、D所
示部分土地之日止，按月給付原告丙○○新臺幣壹佰捌拾元、原
告乙○○新臺幣玖拾元。
原告其餘之訴駁回。
訴訟費用由被告負擔。
本判決第一項於原告以新台幣壹佰壹拾捌萬壹仟元為被告供擔保
後，得為假執行。但被告為原告供擔保新台幣貳佰參拾陸萬貳仟
壹佰元，得免為假執行。
本判決第二項於原告丙○○、乙○○按月各以新台幣壹佰捌拾元
、玖拾元供擔保後，得假執行。但被告如按月各以新台幣壹佰捌
拾元、玖拾元分別為原告丙○○、乙○○供擔保，得免為假執行
。
原告其餘假執行之聲請駁回。
    事實及理由
一、原告主張：
(一)原告於民國九十四年三月十一日向財政部國有財產局台灣北
    區辦事處基隆分處 (下稱國有財產局基隆分處)承租基隆市
    七堵區○○段港口小段二六三、二六四地號土地 (下稱系爭
    土地)為造林之林地，租賃期間自九十三年四月十五日起至
    一佰年三月十九日止，原告乃在系爭土地上種植相思樹等樹
    木，詎被告侵奪系爭二六三、二六四地號土地如附圖Ａ、Ｂ
    部分之占有 (面積共計五十八平方公尺)，而在其上搭建門
    牌號碼基隆市七堵區○○○路三十二號房屋，另侵奪系爭二
    六三、二六四地號土地如附圖Ｃ、Ｄ部分之占有 (面積共計
    七百七十二平方公尺)，而在其上植樹、種菜供平地及菜園
    使用，原告為系爭
    二六三、二六四號土地之承租人，自得依據民法第九百六十
            二條前段、第一百八十四條之規定，訴請被告將如
            附圖Ａ、Ｂ、Ｃ、Ｄ所示之房屋 (基隆市七堵區○
            ○○路三十二號房屋)、平地及菜園部分拆除，並
            將上開所占用土地返還原告。
(二)又被告無權占有原告向國有財產局基隆分處所承租之系爭二
    六三、二六四地號如附圖Ａ、Ｂ、Ｃ、Ｄ所示之土地，致原
    告無法使用收益上開遭被告無權占用之土地，原告自得依民
    法第一百七十九條之規定向被告請求返還相當於租金之利益
    ，即被告應自九十四年一月二十日起至返還上開占用之土地
    之日止，按月給付原告相當於租金之不當得利每月各一萬三
    千八百三十三元 (其計算如下：附圖Ａ、Ｂ、Ｃ、Ｄ所示之
    土地830平方公尺×2,000元 (土地公告現值)×10%(土地法
    第105條準用同法第97條)×2(加倍賠償)÷12＝27,666元，
    27, 666元÷2＝13,833元)，提出系爭二六三、二六四地號
    土地登記謄本、國有林地租賃契約書、現場照片、財政部國
    有財產局臺灣北區辦事處基隆分處九十四年一月二十七日台
    財產北基一字第０九四００００八八五號函、存證信函等件
    為證。原告聲明：
    (一)被告將系爭二六三、二六四地號土地上所占用之如附圖Ａ
    、Ｂ、Ｃ、Ｄ所示之房屋 (基隆市七堵區○○○路三十二號
    房屋）、平地及菜園部分拆除，並將上開所占用土地返還原
    告。(二)被告應自九十四年一月二十日起至返還如附圖Ａ、Ｂ
    、Ｃ、Ｄ所示部分土地之日止，按月給付原告各新臺幣 (下
    同)13,833 元。(三)原告願供擔保請准聲請宣告假執行。
(三)對被告抗辯之陳述：
１、原告丙○○之父親陳邦連及原告乙○○於七十年間向國有財
    產局基隆分處共同承租系爭二六三、二六四地號土地上並無
    任何建物，嗣於八十年間發現有人搭建建物，已報請基隆市
    政府都市發展局拆除違建，因此八十年至九十三年六月間，
    系爭二六三、二六四地號土地並無任何建物存在，目前基隆
    市○○○路三十二號房屋乃被告嗣於九十三年六月間無權搭
    建，並非原來長久存在之房屋，原告乃向基隆市政府檢舉，
    基隆市政府派員勘查後亦認定係違章建築，乃通知被告應予
    拆除，然因被告尋找民意代表介入此事，基隆市政府人員有
    所顧忌，因而拖延至今，原告不得己乃訴請拆除被告無權搭
    建之基隆市○○○路三十二號房屋。
２、依基隆市政府九十五年六月二十九日基府都使貳字第０九五
    ００七一五四一號函附之資料，基隆市○○○路三十二號房
    屋早已拆除，且鈞院至現場履勘時基地乃留有原有房屋之殘
    存磚塊，故目前之木屋乃係被告新建，被告於原有建築經基
    隆市政府拆除後，未經原告同意擅自再搭建之違章建築，應
    屬新的無權占有之行為；雖被告據此於九十三年六月二十三
    日重新向基隆市稅捐稽徵處七堵分處申報新建設立稅籍，然
    被告擅自搭建新違章建築，未復經系爭二六三、二六四地號
    土地承租人即原告之同意，自不因稅捐機關之作業疏忽而解
    免被告無權占有及不當得利之責任。
二、被告方面：
(一)被告對於其具有事實上處分權之基隆市○○○路三十二號房
    屋、平地及菜園分別占用原告向國有財產局基隆分處承租之
    系爭二六三、二六四地號如附圖Ａ、Ｂ、Ｃ、Ｄ所示之土地
    之情並不爭執，惟被告以：基隆市○○○路三十二號房屋 (
    整編前為基隆市○○路四號)早在三十五年前即已建築完成
    ，有原屋主陳蚶暨陳添丁之戶籍資可資證明，且依基隆市政
    府八十四年十一月二十日八四基府工管字第九五七八二號函
    釋基隆市○○○路三十二號房屋視同為合法建物，嗣原屋主
    陳蚶死亡後，屬陳蚶所有部分由陳蘭繼承，嗣於七十八年十
    二月三十一日出售與王義男，原屋主陳添丁所有部分亦於七
    十八年十二月九日出售與王義男，再輾轉由王義男之配偶李
    梅桂、蕭雪出售與被告，被告係基於合法之權源取得基隆市
    ○○○路三十二號房屋之所有權，依國有財產法第五十二條
    之二之規定，被告得檢具有關證明文件向國有財產局申請讓
    售基隆市○○○路三十二號房屋所占用之土地；且觀諸原告
    乙○○於八十年一月十四日致王義男之存證信函明載：有關
    陳邦連、乙○○、施雲年向基隆市政府承租公有土地造林七
    堵友蚋段港口小段二六三、二六四號該土地「破厝桶兩間」
    ．．．等語，該存證信函所稱之破厝桶兩間即係指基隆市○
    ○○路三十二號房屋 (一個門牌號碼，但有二個建物)，亦
    足認基隆市○○○路三十二號房屋早已存在，原告竟稱系爭
    二六三、二六四地號土地上為空地，顯非真實等語置辯，提
    出陳蚶、陳添丁、陳蘭戶籍資料、基隆市政府八十四年十一
    月二十日八四基府工管字第九五七八二號函、遺產稅逾核課
    期間案件同意移轉證明書、買賣契約書、不動產買賣契約書
    、建築改良物買賣所有權移轉契約、存證信函為證。被告聲
    明：求為駁回原告之訴及其假執行之聲請；如受不利判決，
    願提供擔保請准免為假執行。
(二)依上所述，基隆市○○○路三十二號房屋既早在三十五年即
    已存在，而國有財產局基隆分處係現況出租，則基隆市○○
    ○路三十二號房屋所占用之土地本不在租賃範圍，自無影響
    原告租賃權之情事；且依財政部國有財產局九十一年九月五
    日台財產局管字第０九一００二三五四九號函之規定，原告
    既然自始未使用基隆市○○○路三十二號房屋所占用之土地
    ，更無造林之可言，國有財產局依法應終止該部分之租約及
    承租面積，是原告訴請拆屋還地，即無理由。
(三)基隆市○○○路三十二號房屋年久失修，後因多次颱風來襲
    ，尤以九十年九月間納利颱風，受創嚴重，因而坍塌，乃申
    請依舊有基地重建，雖經原告檢舉，被告依基隆市舊有房屋
    修繕辦法，提出先前之設籍資料，證明為舊有違章建築，故
    未予拆除，並無如原告所稱：被告卻在該違章建築遭基隆市
    政府拆除後，仍無視建築法之規定，又在系爭二六三、二六
    四地號土地上興建違章建築。且依國有財產法第五十二條之
    二規定：非公用財產類之不動產，於民國三十五年十二月三
    十一日以前已供建築、居住使用至今者，其直接使用人得於
    民國一百零四年一月十三日前，檢具有關證明文件，向財政
    部國有財產局或所屬分支機構申請讓售。又依國有財產法施
    行細則第五十五條之三第二項規定本法第五十二條之二所稱
    直接使用人，係指本法修正施行前已使用，至讓售時仍繼續
    使用之下列各款之人：一國有土地，其地上已有私有建築物
    ，包括主體建物及併同主體建物居住使用之場所或附屬設施
    者，為主體建物所有人或實際分戶使用人。被告依上開法律
    規定得向系爭二六三、二六四地號土地之管理機關即國有財
    產局申請承購基隆市○○○路三十二號房屋所占用之基地，
    是原告僅為系爭二六三、二六四地號之承租人並無權利排除
    被告之占有，甚且原告為阻撓被告之承購權利，明知基隆市
    ○○○路三十二號房屋存在於其租約之前，乃執意提起本件
    訴訟，顯有民法第一百四十八條權利濫用之情事。
三、本件原告主張：系爭二六三、二六四地號如附圖Ａ、Ｂ、Ｃ
    、Ｄ所示之土地係原告向國有財產局基隆分處所承租，依法
    享有占有及租賃權益，詎被告於原告租賃期間，無權占有附
    圖Ａ、Ｂ、Ｃ、Ｄ所示之土地，搭建基隆市○○○路三十二
    號房屋、及做為平地及菜園使用，爰依占有物返還請求權、
    侵權行為請求權，訴請被告將系爭二六三、二六四地號如附
    圖Ａ、Ｂ、Ｃ、Ｄ所示之土地上之基隆市○○○路三十二號
    房屋、平地及菜園拆除後，將上開所占用之土地返還原告等
    情。被告除否認係無權占有系爭土地外，對於原告此部分之
    主張並不爭執，且據原告提出國有林地租賃契約書、系爭二
    六三、二六四地號土地登記第二類謄本、現場照片為證，並
    經本院於九十五年一月二十七日前往現場履勘及囑託基隆市
    安樂地政事務所派員測量屬實，有勘驗筆錄、現場照片及基
    隆市安樂地政事務所九十五年二月十七日基地所二字第一三
    一三號函附複丈成果圖附卷足憑，原告之上開主張，自堪信
    為真實。
四、本件兩造對於被告具有事實上處分權之基隆市○○○路三十
    二號建物與平地、菜園，係位於原告所承租之系爭二六三、
    二六四地號如附圖Ａ、Ｂ、Ｃ、Ｄ所示之土地上之情並不爭
    執，兩造爭執之要點在於：(一)系爭二六三、二六四地號如附
    圖Ａ、Ｂ、Ｃ、Ｄ所示之土地是否屬原告向國有財產局基隆
    分處承租之範圍？(二)原告是否得行使占有人之權利？(三)被告
    具有事實上處分權之基隆市○○○路三十二號建物是否早在
    三十五年前即已存在而非屬重建之建物？基隆市○○○路三
    十二號房屋是否有占用系爭二六三、二六四地號土地之正當
    權源？經查：
(一)觀諸兩造不爭之國有林地租賃契約書所示，原告於九十四年
    三月十一日與國有財產局基隆分處簽訂國有林地租賃契約書
    ，租賃標的為系爭二六三、二六四地號土地 (面積分別為四
    點二三五零公頃、零點零三三０公頃，換算即為四二、三五
    ０平方公尺、三三０平方公尺)，租賃期間自民九十三年四
    月十五日起至一百年三月十九日止，特約事項欄第一點載明
    ：本租約二六三、二六四地號以約計面積出租，對照系爭二
    六三、二六四地號土地登記第二類謄本所載，系爭二六三、
    二六四地號土地面積分別為四二、五五三平方公尺、三三０
    平方公尺，與國有林地租賃契約書所載之租賃土地地號及面
    積相當，顯然國有財產局基隆分處係將其所管理之國有系爭
    土地二六三、二六四地號土地全部出租與原告，復觀諸卷附
    基隆市政府九十五年九月十四日基府海農貳字第０九五０一
    ０六五號函附之相關公函、簽呈、台灣省基隆市政府公地放
    租造林契約書等件，訴外人施雲年、黃和平、殷武義三人在
    七十五一月二十一日經基隆市政府核准承租系爭二六三、二
    六四地號土地、面積四二、八八二平方公尺，租賃期間自七
    十四年十一月二日起至八十三年十一月一日止，嗣於七十六
    年七月十五日經基隆市政府核准改由原告乙○○及訴外人陳
    邦連 (原告丙○○之父)、施雲年繼續承租，租賃契約期滿
    仍由基隆市政府核准與原告乙○○及訴外人陳邦連 (原告丙
    ○○之父)、施雲年訂立租賃契約，租賃期間自八十三年十
    一月二日起至九十二年十一月一日止。是原告與國有財產局
    基隆分處簽訂之本件國有林地租賃契約書沿襲原告乙○○及
    訴外人陳邦連、施雲年早自七十六年起即已與當時代管之基
    隆市政府簽訂之租賃契約而來，被告所辯系爭二六三、二六
    四地號土地如附圖Ａ、Ｂ、Ｃ、Ｄ所示之土地不在原告向國
    有財產局基隆分處承租之範圍內，即非可採。
(二)按對於物有事實管領力者，為占有人，民法第九百四十條定
    有明文。占有係屬社會觀念之產物，茍依一般社會觀念，足
    認一定之物已具有屬於其人實力支配下之客觀關係者，即可
    謂有事實上管領力，是對於物已具有確定與繼續之支配關係
    ，或者已立於得排除他人干涉之狀態，均可謂對於物已具有
    事實上之管領力。又隨者社會生活之進展，占有已由直接實
    力之支配而逐漸擴大至觀念支配，是以對物之支配，已無須
    親自為之，若依某種法律關係，利用他人為媒介而管領其物
    者，仍可成立占有，此種法律關係之設計，主要有間接占有
    與占有輔助人。從而，對物具有事實上管領力本不以直接實
    力支配為限，間接占有亦屬之。次按動產物權之讓與，非將
    動產交付，不生效力，但受讓人已占有動產者，於讓與合意
    時，即生效力; 讓與動產物權，而讓與人仍繼續占有動產者
    ，讓與人與受讓人間，得訂立契約，使受讓人因此取得間接
    占有，以代交付; 讓與動產物權，如其動產由第三人占有時
    ，讓與人得以對於第三人之返還請求權，讓與於受讓人，以
    代交付，民法第七百六十一條定有明文，又占有之移轉，因
    占有物之交付，而生效力，前項移轉，準用第七百六十一條
    之規定，民法第九百四十六條亦有明文。是占有之移轉，須
    經占有物之交付始生效力，惟此項交付，不以現實交付為限
    ，觀念交付即民法第七百六十一條所定之簡易交付、占有改
    定與指示交付均包括在內。如前所述，本件原告與國有財產
    局基隆分處簽訂之本件國有林地租賃契約書係沿襲原告乙○
    ○及訴外人陳邦連、施雲年早自七十六年起即已與當時代管
    之基隆市政府簽訂之租賃契約而來，承租人除原告乙○○始
    終不變，租賃標的物亦始終無變動，是原告在與國有財產局
    基隆分處簽訂本件國有林地租賃契約書之前即已因長期之租
    賃而占有系爭二六三、二六四地號土地，且在原告與國有財
    產局基隆分處簽訂本件國有林地租賃契約書之前，國有財產
    局基隆分處亦未自動要求先行收回或為反對之表示，是原告
    在與國有財產局簽訂本件國有林地租賃契約書之時，已因讓
    與合意之簡易交付而取得系爭二六三、二六四地號土地之占
    有。
(三)原告承租並取得占有系爭二六三、二六四地土地後，究竟使
    用多大之範圍，係承租人依其自己之人力、資金、需求等因
    素而自行決定，屬權利人得自由處分之範圍，非他人所得置
    啄，但其取得占有及使用之權利範圍，在社會通念上係及於
    全部承租之標的物，其給付對價亦係以整個承租之標的物而
    為給付，不能謂系爭二六三、二六四地號土地未經承租人使
    用，即謂非在承租範圍，或原告尚未取得占有；至於原告有
    無依約全部或部分造林，國有財產局能否依約終止該全部或
    部分之租約及承租面積，乃國有財產局之權責，更非被告所
    能置喙，則原告在系爭二六三、二六四地號土地租賃契約尚
    仍屬有效存在之期間內自得合法行使占有人之相關權利。
(四)本院向基隆市稅捐稽徵處七堵分處函索基隆市○○○路三十
    二號之稅籍資料，據復以：「首揭房屋之最初設籍課稅資料
    於本院九十一年度房屋稅籍清查時發現已坍塌並註銷房屋稅
    籍，又該屋納稅義務人王君 (指被告甲○○)另於九十三年
    六月二十三日向本分處重新申報新建設立稅籍」等語，此有
    基隆市稅捐稽徵處七堵分處九十五年七月十日基稅七二貳字
    第０九五０五０六三三０號函附基隆市稅捐稽徵處房屋稅籍
    證明書在卷可稽，且觀諸上開房屋稅籍證明書所載，基隆市
    ○○○路三十二號房屋之起課年月為九十三年七月、構造別
    為「雜木」，而對照被告所提出之被告前手蕭雪於七十九年
    八月一日向李梅桂購買基隆市○○○路三十二號房屋之時所
    簽訂之土地、建築改良物買賣所有權移轉契約書所載，建築
    改良物標示構造欄項下記載主要建築材料為「磚造」，且本
    院於九十五年一月二十七日前往現場勘驗時，基隆市○○○
    路三十二號房屋距地四十公分以下為磚造，以上均為木造，
    且依磚頭及磚頭縫隙間之水泥之外觀，應屬較新年份，不可
    能是在三十五年以前所堆砌，在房屋之右側及前後方地上尚
    留有原磚造房屋殘存之磚塊及水泥，此有勘驗筆錄及現場照
    片可稽，是現在之基隆市○○○路三十二號房屋已非原設籍
    課稅之基隆市○○○路三十二號房屋，基隆市○○○路三十
    二號之磚造房屋於九十一年度經稅捐機關清查時已坍塌，被
    告乃將原為磚造結構之房屋重新興建為木造房屋，且現存基
    隆市○○○路三十二號房屋之構造大都為木造，倘原磚造結
    構仍存在，衡情被告豈有必要重建，是被告對基隆市○○○
    路三十二號房屋已非為修繕或重大修繕而係新建無訛，故現
    在之基隆市○○○路三十二號房屋實非原基隆市○○○路三
    十二號房屋，無非籍由原來門號而存在 (即屬借屍還魂)；
    復觀諸卷附國有財產局基隆分處九十四年一月二十七日台財
    產北基一字第０九四００００八八五號函說明欄第二點載明
    ：「王君 (指被告)遭人檢舉於上述土地內搭建違章木屋，
    案經基隆市政府九十三年八月十一日辦理會勘，依該會勘紀
    錄載，二六三、二六四地號內王君搭建之木屋係於九十三年
    四月間搭建」等語，及卷附基隆市政府九十五年九月十四日
    基府海農貳字第０九五０一０六五號函附之基隆市○○區○
    ○段港口小段二六三、二六四地號內搭建違章木屋現場會勘
    紀錄所載：「本案違章木屋於九十三年四月間搭建，請七堵
    區公所依違建查報」等語，核與上開房屋稅籍證明書所載，
    基隆市○○○路三十二號房屋之起課年月為九十三年七月，
    其時間相近，是現存之基隆市○○○路三十二號房屋應係在
    九十三年四月至六月間所重建完畢，亦堪認定，是現存之基
    隆市○○○路三十二號房屋與原告乙○○等人於八十年一月
    十四日致函訴外人王義男所稱之「破厝桶兩間」即非同一，
    故被告所辯基隆市○○○路三十二號房屋早在三十五年前即
    已存在云云，亦無可採。又原告係於九十四年三月十一日與
    國有財產局基隆分處簽訂國有林地租賃契約書，租賃期間自
    九十三年四月十五日起至一百年三月十九日止，已如前述，
    被告在九十三年四月至六月間之原告租賃期間，未經原告之
    同意擅自在系爭二六三、二六四地號如附圖Ａ、Ｂ、Ｃ、Ｄ
    所示之土地上重建基隆市○○○路三十二號房屋及開墾周遭
    之平地與菜園，顯無占有之合法權源。
(五)按占有固為事實，並非權利，但究屬財產之法益，民法第九
    百六十條至第九百六十二條且設有保護之規定，侵害之，即
    屬違反法律保護他人之規定，應成立侵權行為，至占有人對
    該占有物有無所有權，初非所問，最高法院七十一年台上字
    第三七四八號判決意旨可資參照。本件原告承租系爭二六三
    、二六四地號土地後，被告在其上興建房屋、開墾平地與菜
    園，雖有部分土地為被告所占用或未全部加以利用，但係在
    原告與國有財產局基隆分處租賃契約之範圍內，既已經國有
    財產局基隆分處同意而取得占有，不論有無實際點交之行為
   （原告長期承租，亦無每次點交之必要），原告均應已取得
    占有，而被告抗辯系爭二六三、二六四地號土地上之建物於
    三十五年前既已存在等情，並不能舉證證明其為真實，被告
    抗辯系爭二六三、二六四地號土地非在租賃範圍內，原告並
    未占有系爭二六三、二六四地號土地，不能主張占有保護云
    云，亦無足採。
(六)基隆市○○○路三十二號房屋既係於九十三年四月至六月間
    新建，則被告能否依國有財產法第五十二條之二規定向國有
    財產局申請承購，已有疑義，縱被告對於國有財產局仍有申
    請承購權利，但在被告承購系爭二六三、二六四地號土地前
    ，被告具事實上處分權之基隆市○○○路三十二號房屋占用
    系爭二六三、二六四地號土地，對承租系爭二六三、二六四
    地號土地之原告而言，終究仍屬無權占用，則原告本於系爭
    二六三、二六四地號土地承租人之身分，為排除被告之侵害
    ，基於占有物返還請求權、占有物侵害除去請求權、侵權行
    為之法律關係，訴請被告拆屋還地，乃合法權利之正當行使
    ，被告所辯原告係屬權利濫用云云，亦無可採。
五、從而原告本於侵權行為之法律關係請求被告將如附圖Ａ、Ｂ
    、Ｃ、Ｄ所示之房屋 (基隆市七堵區○○○路三十二號房屋
    )、平地及菜園部分拆除，並將上開所占用土地返還原告，
    於法有據，應予准許。至原告另以有民法第九百六十二條之
    事由，為與上開事由重疊為單一聲明之請求，本院既已依前
    揭規定准許原告請求，自無須就此部分併為審判，併予敘明
    。
六、按稱租賃者，謂當事人約定，一方以物租與他方使用收益，
    他方支付租金之契約，民法第四百二十一條定有明文，是承
    租人於受讓租賃物之交付後，其所享有之利益為得就租賃物
    為使用、收益，故租賃物遭侵奪者，其所受之損害為無法使
    用收益租賃物，而非所支付之租金。次按不當得利之受領人
    ，除返還其所受之利益外，如本於該利益更有所取得，並應
    返還。但依其利益之性質或其他情形不能返還者，應償還其
    價額（民法第一百八十一條）。所謂「依其利益之性質不能
    返還者」，係指原物之用益，如利用耕牛犁田，為受領人服
    勞務，均屬之；而「依其他情形不能返還者」，如原物業已
    毀損或滅失固屬之，如因法律之禁止規定而不能返還者，亦
    應包括在內，以資公允。（最高法院八十五年度台上字第二
    九七○號判決可資參照），是無權占有他人土地者，應給付
    相當於租金之金額者，係因其受有原物用益之利益，而該利
    益依其性質無法返還，其利益之價額相當於租金之金額。本
    件國有財產局基隆分處已交付系爭二六三、二六四地號土地
    與原告，已如前述，是原告所受之損害為無法使用受益系爭
    二六三、二六四地號土地，被告所受利益為得就系爭二六三
    、二六四地號土地為使用收益，兩者均基於被告侵奪系爭二
    六三、二六四地號土地之事實，故原告所受損害與被告所得
    利益間具有直接因果關係，應堪認定，從而原告依不當得利
    之法律關係請求被告償還相當於租金之利益，為有理由。至
    計算相當於土地租金之不當得利金額，按城市地方房屋之租
    金，以不超過土地及其建築物申報總價年息百分之十為限，
    前開規定，於租用基地建築房屋準用之，土地法第九十七條
    第一項、第一百零五條分別定有明文；而土地價額，依土地
    法施行法第二十五條規定，係指法定地價，所謂法定地價者
    ，依土地法第一百四十八條規定，係土地所有權人依土地法
    所申報之地價，系爭二六三、二六四地號土地所有權人在九
    十三年辦理重新申報地價時，所申報之地價為一平方公尺一
    百三十元，有系爭二六三、二六四地號土地登記第二類謄本
    可稽；另土地法第九十七條第一項之所謂年息百分之十為限
    ，乃指租金之最高限額而言，並非必須照申報價額年息百分
    之十計算之，尚須斟酌基地之位置，工商繁榮程度、使用人
    利用基地之經濟價值、所受利益，彼等關係及社會感情等情
    事，以為決定（最高法院六十八年臺上字第三七一號判例意
    旨參照）。本院審酌系爭二六三、二六四地號土地位處偏僻
    ，認以申報地價年息百分之三計算月損害金較為相當，依此
    計算之月租金利益為二百七十元 (計算式：130×830×3%÷
    12 ＝270元，小數點以下四捨五入)，原告丙○○、乙○○
    在各自請求被告給付一百八十元 (270×2/3＝180元)、九十
    元(270×1/3＝90元)範圍內之主張 (按不當得利債權乃可分
    之債，依照國有林租賃契約書所載原告丙○○承租權利為三
    分之二、原告乙○○承租權利為三分之一)，為有理由，應
    予照准，逾越此範圍之主張，顯乏依據，為無理由，應予駁
    回。
七、本件兩造均陳明願供擔保請准宣告假執行及免為假執行，於
    原告勝訴部分，核無不合，均各酌定擔保金額准許之。至原
    告敗訴部分，其假執行之聲請已失所附麗，應予駁回。
八、本件事證已臻明確，兩造其餘攻擊防禦方法，核與本件判決
    之基礎無影響，不另予逐一論駁。併予敘明。
九、據上論結，原告之訴為一部有理由、一部無理由，依民事訴
    訟法第79條、第390條第2項、第392條第2項，判決如主文。
中    華    民    國    95    年    10    月    19    日
                  民事庭法  官  徐世禎
以上正本係照原本作成。
對於本件判決如有不服，應於收受送達後20日內向本院提出上訴
書狀，敘述上訴之理由，上訴於臺灣高等法院，並按他造當事人
之人數附具繕本。
中    華    民    國    95    年    10    月    19    日
                        書記官  賴敏慧


司法院資訊處製作；財團法人民間司法改革基金會備份。
